臺灣桃園地方法院民事判決
110年度訴字第2275號
原      告  張曾月綢
訴訟代理人  劉睿哲律師
被      告  許振國  

訴訟代理人  李明哲律師
被      告  李芳至  


            程勝杰  


被      告  黃冠維  

            范莉琳  

共      同
訴訟代理人  陳建寰律師
            劉  楷律師  
複  代理人  陳耀偉律師
被      告  楊福田  
            許庭卉  

            謝志偉  

            陳彥瑋  
上列當事人間請求確認本票債權不存在等事件，本院於民國111
年10月11日言詞辯論終結，判決如下：
    主  文
一、被告楊福田應將如附表一編號二所示之最高限額抵押權予以
    塗銷。
二、原告其餘之訴駁回。
三、訴訟費用由被告楊福田負擔100分之7，餘由原告負擔。
四、本判決第一項，於原告以新臺幣40萬元為被告楊福田供擔保
    後，得假執行。
五、原告其餘假執行之聲請駁回。 　　
    事實及理由
一、被告李芳至、程勝杰、楊福田、許庭卉、謝志偉、陳彥瑋未
    於最後言詞辯論期日到場，核無民事訴訟法第386條所列各
    款情形，爰依原告之聲請，由其一造辯論而為判決。
二、原告主張：被告許振國、李芳至、程勝杰專做危老建物興建
    案，於民國108年10月間欲與伊之媳婦即訴外人韓佩庭就門
    牌號碼桃園市○○區○○○路0段000號房屋（下稱系爭房屋）合
    作危老建物興建案，遂誘騙伊將所有坐落桃園市○○區○○段00
    0○000地號土地、同區崙尾段1345地號土地、同段182建號建
    物（下逕稱地號或建號，合稱系爭不動產）之所有權狀、華
    南銀行存摺（帳號：000-00-000000-0，下稱系爭帳戶）、
    身分證影本、印鑑證明、印鑑章等資料（下合稱系爭資料）
    交予許振國代為保管，然許振國未經伊同意，即持系爭資料
    分別向被告黃冠維、范莉琳、楊福田借款250萬元、250萬元
    、80萬元，並偽造伊之簽名，簽發如本院109年度司票字第6
    177號民事裁定所示票面金額250萬元之本票（下稱系爭本票
    一）予黃冠維、本院109年度司票字第6178號民事裁定所示
    票面金額250萬元之本票（下稱系爭本票二）予范莉琳，並
    將530、1345地號土地及182建號建物上設定登記如附表一編
    號1所示之最高限額抵押權（下稱系爭抵押權登記一）予黃
    冠維、范莉琳，及在513地號土地上設定登記如附表一編號2
    所示之最高限額抵押權（下稱系爭抵押權登記二）予楊福田
    ，另伊前將530地號土地委託中信房屋出售，因黃冠維於530
    、1345地號土地及182建號建物上設定如附表二所示之預告
    登記（下稱系爭預告登記），致伊無法履行買賣契約而需負
    擔違約金100萬元，爰依民法第184條、第185條、第767條等
    規定，以訴之聲明第1項至第6項請求確認系爭本票一、系爭
    本票二債權不存在，另黃冠維、范莉琳、楊福田應將系爭抵
    押權登記一、系爭抵押權登記二及系爭預告登記予以塗銷，
    且被告應連帶賠償伊100萬元損失；再許振國、李芳至、程
    勝杰自108年11月12日起至同年月18日期間，未經伊允許，
    陸續自系爭帳戶內轉帳共計467萬元（即黃冠維、范莉琳所
    匯入之金錢）予被告許庭卉、謝志偉、陳彥瑋，不法侵害伊
    之權利，爰依民法第184條、第185條、第179條等規定，以
    訴之聲明第7項請求被告連帶賠償467萬元等語。並聲明：㈠
    確認黃冠維持有之系爭本票一，對於原告之本票債權不存在
    。㈡確認范莉琳持有之系爭本票二，對於原告之本票債權不
    存在。㈢黃冠維、范莉琳應將系爭抵押權登記一予以塗銷。㈣
    黃冠維應將系爭預告登記予以塗銷。㈤楊福田應將系爭抵押
    權登記二予以塗銷。㈥被告應連帶給付原告100萬元，及自民
    事變更訴之聲明（二）狀繕本送達翌日起至清償日止，按週
    年利率5％計算之利息。㈦被告應連帶給付原告467萬元，及自
    民事變更訴之聲明（二）狀繕本送達翌日起至清償日止，按
    週年利率5％計算之利息。㈧願供擔保請准宣告假執行。
三、被告部分：
　㈠許振國則以：韓佩庭欲辦理違老建案之整合開發，因其名下
    不動產已設定抵押借款，無法再供借款之用，乃徵得原告同
    意，給與伊系爭資料，授權伊以系爭不動產抵押借款，借得
    之款項做為違老建案之整合開發及清償其債務之用，伊遂替
    原告覓得黃冠維、范莉琳、楊福田，由原告分別向其等借款
    250萬元、250萬元、80萬元，並由原告親自簽立相關借款契
    約及本票予黃冠維、范莉琳、楊福田，並無原告所稱未經同
    意或偽造簽名借款之情事；而原告所稱受有100萬元損害一
    事，並未提出任何證據證明其已賠償他人100萬元違約金，
    縱已賠償，伊亦無任何可歸責事由存在，是原告請求伊連帶
    賠償100萬元，顯非可採；再系爭帳戶內之金錢，伊已將其
    中370萬元交付韓佩庭作為危老建物改建案使用、支付李芳
    至及程勝杰仲介費共30萬元、支付韓佩庭購買系爭房屋其他
    持份之手續費用13萬8,487元、支付原告向黃冠維及范莉琳
    借款之利息90萬元（期間為108年11月11日至109年7月10日
    ），總額已超過500萬元，是原告並未受有系爭帳戶467萬元
    款項之損失等語，資為抗辯。並聲明：㈠原告之訴駁回。㈡如
    受不利判決，願供擔保請准宣告免為假執行。
　㈡李芳至、程勝杰均聲明：原告之訴駁回。
　㈢黃冠維、范莉琳則以：伊等於108年11月間經許振國介紹得知
    原告有借款需求，便於108年11月6日至許振國位於桃園市○○
    區○○路0000號4樓之辦公室與原告簽立借貸契約書（下稱系
    爭借貸契約）及借款證兼收據（下稱系爭收據）等文件，並
    由原告簽發系爭本票一、系爭本票二予伊等，及設定系爭抵
    押權登記一、系爭抵押權登記二、系爭預告登記作為擔保，
    伊等業以訴外人王湘梅（即范莉琳兄嫂）、陳韋伶（即黃冠
    維配偶）之帳戶匯入借款金額467萬元（扣除部分費用及利
    息）至系爭帳戶內，原告並有簽立交款明細表（下稱系爭交
    款明細表），足認伊等與原告間確有借貸關係存在，且縱認
    上開資料非原告親簽，而係由許振國代理原告簽名、用印，
    亦係得原告授權為之，原告依民法第169條規定，仍須負授
    權人之責，另伊等未參與原告所述系爭帳戶之467萬元款項
    之匯款事宜等語，資為抗辯。並聲明：㈠原告之訴駁回。㈡如
    受不利判決，願供擔保請准宣告免為假執行。
　㈣楊福田則以：原告積欠伊的借款已經清償完畢，伊同意塗銷
    系爭抵押權登記二等語。並聲明：原告之訴駁回。
　㈤許庭卉、謝志偉、陳彥瑋未於言詞辯論期日到場，亦未提出
    書狀作任何聲明或陳述。
四、得心證之理由：
  ㈠就訴之聲明第1項至第4項、第6項部分　　
　1.經查，參以黃冠維、范莉琳所提原告於108年11月6日所簽立
    之系爭借貸契約記載略以：甲方（即黃冠維、范莉琳）願借
    貸乙方（即原告）新臺幣500萬元，乙方於立約日即開立面
    額500萬元之系爭收據及系爭本票一、系爭本票二交予甲方
    保存，乙方另將系爭不動產設定系爭抵押權登記一及預告登
    記予甲方以供擔保，設定金額為1,000萬元等語（見訴字卷
    一第240-243頁）、原告於108年11月11日所簽立之系爭收據
    記載略以：108年桃壢登跨字第050680號抵押權設定案，最
    高限額抵押權1,000萬元，立據人以此抵押權為擔保，確實
    借款金額為500萬元，利息按月息2分計算等語（見訴字卷一
    第244頁）、原告所簽立之系爭交款明細表（見訴字卷一第2
    68頁），及原告為辦理系爭不動產辦理抵押權設定事宜所簽
    立之委辦同意書、授權書（見訴字卷一第258-260頁）等資
    料以觀，可知原告應有向黃冠維、范莉琳共借款500萬元之
    事實，並以系爭抵押權登記一予黃冠維、范莉琳作為還款擔
    保（見訴字卷一第147-163頁謄本），另有簽立面額各250萬
    元之系爭本票一、系爭本票二（見訴字卷一第246-248頁）
    之事實，雖原告否認前開文件之形式真正，然參以前開系爭
    借貸契約書「立契約書人（乙方）」欄位，系爭收據「義務
    人兼債務人」欄位，系爭本票一、系爭本票二關於「發票人
    」欄位，系爭交款明細表「借款人」欄位，委辦同意書上「
    委任人」欄位，授權書上「授權人」欄位所示原告之簽名，
    與本件起訴狀、民事變更訴之聲明狀及中信房屋委託銷售契
    約書上，原告所自承為其簽名之筆跡（見桃簡卷第6、30、3
    1、82頁）以肉眼相較，其運筆、字型及書寫習慣極為類似
    ，則被告稱前開文件形式上應屬真正，似非無稽。
　2.再佐以系爭抵押權登記一事宜之辦理代書呂逸芃證稱：因原
    告有借款需求，故由許振國透過訴外人范明義輾轉覓得黃冠
    維、范莉琳借款各250萬元，系爭借貸契約、系爭收據、系
    爭交款明細表都是我們公司製作的，在108年11月6日，我將
    前開文件及系爭抵押權登記一及系爭預告登記之設定契約書
    帶到許振國的辦公室，由許振國拿到會議室內給原告簽名後
    再拿給我，當日許振國、范明義夫妻、黃冠維夫妻及原告、
    韓佩庭及原告的孫子都有在場，當日原告的意識狀況正常，
    簽完名後表現也無異樣等語（見訴字卷一第4-6頁），亦可
    見前開文件簽立當天，原告對於將向黃冠維、范莉琳借款及
    設定系爭抵押權登記一、系爭預告登記等事，均知之甚詳，
    始會在前開文件上親自簽名，雖證人韓佩庭於本院審理時一
    再證稱：原告以系爭不動產去做融資，是要向銀行貸款，並
    非允許許振國代原告向私人借貸云云（見訴字卷二第129-13
    1頁），然108年11月6日當日，原告係親自向黃冠維、范莉
    琳借款並簽立相關文件，此借款行為與許振國有無逾越授權
    範圍一事無關，況當日與原告同行之人尚包含證人韓佩庭及
    原告之孫，果若原告有誤認簽立前開文件法律效果之情形，
    同行之人理應於當下出言制止，卻未見此情，反聽任原告於
    前開文件上親自署名，足見證人韓佩庭之證述內容與事實相
    悖，並不可採，是本件原告應有向黃冠維、范莉琳借款共50
    0萬元並以系爭抵押權登記一、系爭預告登記作為擔保之認
    識，則原告空言否認前開文件之真正，顯係臨訟卸責之詞，
    不足採信。另參以原告所不否認黃冠維、范莉琳確有透過王
    湘梅、陳韋伶之帳戶，分別於108年11月11日匯入扣除部分
    費用及利息後之借款金額467萬元至系爭帳戶內之事實（見
    訴字卷一第262-266、284頁），及原告曾簽立系爭交款明細
    表確認收受款項之之數額等資料（見訴字卷一第268頁），
    亦可認黃冠維、范莉琳已完成借貸金錢之交付事宜。
　3.從而，原告與黃冠維、范莉琳間既存有消費借貸各250萬元
    之事實，且有以系爭抵押權設定登記一、系爭預告登記作為
    還款擔保之合意，且原告迄未能就業已清償借款此一利己事
    實舉證以實其說，則原告以訴之聲明第1項至第4項，請求確
    認系爭本票一、系爭本票二債權不存在，併請求塗銷系爭抵
    押權設定登記一、系爭預告登記，均屬無據；另縱令原告因
    系爭預告登記致無法履行530地號土地買賣事宜而需負擔違
    約金100萬元一節為真，然黃冠維就系爭預告登記之設定，
    乃為擔保原告清償借款之用，黃冠維即無故意或過失侵害侵
    害原告權利可言，是原告另依民法共同侵權行為之規定，以
    訴之聲明第6項請求被告連帶負損害賠償100萬元部分，亦不
    可採。本院已綜合原告於前開文件（含系爭本票一、系爭本
    票二）簽名之字跡及證人呂逸芃證詞等證據資料，認此等文
    件（含系爭本票一、系爭本票二）確為原告所親簽無訛，是
    原告欲就前開文件之字跡為筆跡鑑定之聲請，核無必要，附
    此敘明。
　㈡就訴之聲明第5項部分　
　　關於原告有將系爭抵押權登記二設定予楊福田一節，有土地
    登記謄本暨設定契約書可佐（見訴字卷一第143、195-209頁
    ），原告雖否認有向楊福田借款之情，然參以原告於108年1
    0月30日所簽立領款收據記載略以：原告以桃壢登跨字第048
    940號設定抵押權（即系爭抵押權登記二）借款80萬元，其
    中70萬元匯入系爭帳戶，另收取現金10萬元，以上金額全數
    收受等語（見訴字卷一第65頁），且佐以系爭帳戶明細所示
    ，楊福田確有於108年10月30日匯入70萬元之情（見訴字卷
    一第67-68頁），併參以系爭抵押權登記二事宜之辦理代書
    黃慶位證稱：原告向楊福田借款時，有簽立領款收據，並有
    系爭抵押權登記二之設定，撥款時我有向原告確認其有向楊
    福田借款之真意，我才撥款，原告當下也有簽立本票，後來
    許振國有拿80萬元給我，要我轉交給楊福田作為清償債務之
    用等語（見訴字卷一第186-187頁），堪認原告確有向楊福
    田借款80萬元之事實，則楊福田就系爭抵押權登記二之設定
    行為，自無侵害原告權利可言，而楊福田於本院審理時既自
    承：系爭抵押權登記二所擔保原告之借款80萬元業已如數清
    償，願塗銷系爭抵押權登記二等語（見訴字卷一第283頁）
    ，則原告既已清償抵押權擔保之債務，故其以民法767條之
    規定請求楊福田塗銷系爭抵押權登記二部分，應得准許。
  ㈢就訴之聲明第7項部分
　1.經查，參以原告所簽立之授權書及簽收單記載，原告於108
    年10月24日將系爭資料交予許振國保管，並委託許振國處理
    系爭不動產之擔保借款、設定抵押、稅金繳納等事宜（見訴
    字卷一第41、45頁），及原告於桃園地方檢察署109年度他
    字第7633號詐欺案件中陳稱：我有將系爭資料交給許振國，
    他說要拿去借我們錢等語（見訴字卷一第108頁）、證人韓
    佩庭於該案及本院審理時證稱：許振國透過李芳至、程勝杰
    來找我，討論系爭房屋做危老改建案，許振國問我有無其他
    不動產可以貸款，我就將原告所有系爭資料交給許振國，他
    說這些東西要去辦理危老建案的相關借款，我確實有委託許
    振國處理系爭房屋危老改建事宜等語（見訴字卷二第107、1
    27頁），可見原告與韓佩庭將系爭資料（含系爭帳戶）交予
    許振國，係授權許振國處理對外借款及危老建案之相關事宜
    ，則系爭帳戶內之467萬元得否經由許振國有權動支，端視
    處分目的與處理對外借款及危老建物等事宜是否有關而定（
    實則，原告於本件訴訟中先否認有向黃冠維、范莉琳借款之
    事實，故請求如訴之聲明第1項至第4項所示，卻又以訴之聲
    明第7項請求被告返還黃冠維、范莉琳因借款所匯入系爭帳
    戶之467萬元，其前後邏輯之矛盾，可見一斑）。
　2.許振國雖自承其將系爭帳戶內之金錢467萬元匯款予許庭卉
    、謝志偉、陳彥瑋，係與處理原告授權之危老建物改建案無
    關，然抗辯系爭帳戶內467萬元之金錢，其中370萬元交付韓
    佩庭使用，另支付李芳至及程勝杰仲介費共30萬元，支付韓
    佩庭購買系爭房屋其他持份之手續費用13萬8,487元，支付
    原告向黃冠維、范莉琳借款於108年11月11日至109年7月10
    日間之利息90萬元後，已無餘額等語（見訴字卷二第61、97
    頁），參以證人羅婉娣證稱：韓佩庭向韓寶漢購買系爭房屋
    14分之2的權利範圍，價金150萬元，所有權移轉登記事宜由
    我負責，關於移轉登記費、代書代辦費、土地增值稅、印花
    稅等都是許振國結算給我的等語（見訴字卷二第190-191頁
    ）、證人韓佩庭證稱：李芳至、程勝杰介紹我給許振國處理
    危老建案，他們表示要收取4％的仲介費，許振國給我的370
    萬元，其中我有拿150萬元去買系爭房屋其他持份等語（見
    訴字卷二第107、136頁）、李芳至陳稱：因危老建物改建事
    宜，韓佩庭要購買系爭房屋其他持份，我有收到許振國給我
    的仲介費30萬元等語（見訴字卷二第142-143頁），可見許
    振國將系爭帳戶內之370萬元交付韓佩庭、支出仲介費共30
    萬元、支出韓佩庭購買系爭房屋其他權利範圍所需之手續費
    用13萬8,487元（見訴字卷二第115-116頁），均與處理系爭
    房屋危老建案有關，而關於向黃冠維、范莉琳給付90萬元部
    分，亦係代原告給付向其等借款之利息（即108年11月11日
    至109年7月10日間，按月息2分計算之借款利息，與本院109
    年度司票字第6177、6178號本票裁定所示自109年8月11日起
    計算之利息並無重複，見桃簡卷第53、56頁），是許振國辯
    稱其已合法支用系爭帳戶內467萬元、並未獲利等語，應屬
    可信。
　3.從而，系爭帳戶內由黃冠維、范莉琳所匯入之467萬元，業
    經許振國於原告授權使用之範圍內支用完畢，就此以觀，原
    告並無任何權利受到侵害，許振國亦未獲有任何利益，是原
    告民法第184條、第185條、第179條之規定請求被告連帶給
    付467萬元，即乏所據。至原告雖提出還款證明書、借款證
    明書二紙及證人常克煌之證詞，主張許振國所交付之370萬
    元係韓佩庭與許振國間私人借貸，韓佩庭已向常克煌借款46
    0萬元，用以清償此部分債務等語（見訴字卷二第58、149、
    192-195頁），此等情事縱令為真，亦係韓佩庭與許振國間
    之內部關係，仍無礙於許振國係於原告授權範圍內支用系爭
    帳戶內467萬元款項之認定，則原告另聲請就還款證明書中
    許振國之簽名筆跡鑑定真偽（見訴字卷二第123頁），核無
    必要，併予敘明。
五、綜上所述，原告依民法第767條之規定，請求楊福田應將系
    爭抵押權登記二予以塗銷，為有理由，應予准許，逾此部分
    之請求，則無理由，應予駁回。
六、又原告陳明願供擔保，請准宣告假執行，經核原告勝訴部分
    ，合於法律規定，爰酌定相當金額准許之；至原告敗訴部分
    既經駁回，其假執行之聲請失所附麗，應併予駁回。
七、本件事證已臻明確，兩造其餘陳述及所提證據，經審酌後認
    與判決結果不生影響，爰不予逐一論列。
八、訴訟費用負擔依據：民事訴訟法第79條。 　　　
中　　華　　民　　國　　111 　年　　11　　月　　29　　日
                  民事第一庭    法　官　廖子涵
以上正本係照原本作成。
如對本判決上訴，須於判決送達後 20 日內向本院提出上訴狀。
如委任律師提起上訴者，應一併繳納上訴審裁判費。
中　　華　　民　　國　　111 　年　　12  　月　　2 　　日
                                書記官　賴棠妤
附表一：
編號   抵押權擔保物           抵押權登記內容   1 桃園市○○區○○段000地號土地、桃園市○○區○○段0000地號土地、桃園市○○區○○段000○號建物 登記次序：0000-000、0000-000 權利種類：最高限額抵押權 字號：桃壢登跨字第050680號 登記日期：108年11月8日 權利人：黃冠維、范莉琳 債權額比例：各2分之1 擔保債權總金額：新台幣1,000萬元 擔保債權確定期日：109年11月5日 清償日期：依照各個契約約定 利息（率）：依照各個契約約定 遲延利息（率）：依照各個契約約定 違約金：每逾一日每佰元以壹角伍分違約  金計 債務人及債務額比例：張曾月綢，債務額比例全部 權利標的：所有權 設定權利範圍：全部 證明書字號：108壢他電字第014003號、第014002號 設定義務人：張曾月綢   2 桃園市○○區○○段000地號土地 登記次序：0000-000 權利種類：最高限額抵押權 字號：桃壢登跨字第048940號 登記日期：108年10月29日 權利人：楊福田 債權額比例：全部 擔保債權總金額：新台幣120萬元 清償日期：依照各個契約約定 利息（率）：無 遲延利息（率）：無 違約金：按每萬元每逾一日以新台幣壹拾伍元計付 債務人及債務額比例：張曾月綢，債務額比例全部 權利標的：所有權 設定權利範圍：全部 證明書字號：108壢他電字第013439號 設定義務人：張曾月綢 
附表二：
編號   預告登記物             預告登記內容   1 桃園市○○區○○段000地號土地、桃園市○○區○○段0000地號土地、桃園市○○區○○段000○號建物 108年11月7日桃壢登跨字第050690號 預告登記請求權人：黃冠維 內容：在未辦妥所有權移轉登記予請求權       人前，不得移轉予他人 義務人：張曾月綢 限制範圍：全部 登記日期：108年11月8日